臺灣高等法院臺南分院刑事判決
110年度上易字第160號
上  訴  人  臺灣臺南地方檢察署檢察官
被      告  甲○○
上列上訴人因被告毒品危害防制條例案件，不服臺灣臺南地方法
院109年度易字第1435號中華民國110年1月14日第一審判決（聲
請簡易判決處刑案號：臺灣臺南地方檢察署109年度撤緩毒偵字
第267號），提起上訴，本院判決如下：
    主  文
上訴駁回。
    理  由
一、聲請簡易判決處刑略以：被告甲○○基於施用第二級毒品甲基
    安非他命之犯意，於民國108年6月30日晚上11時許，在臺南
    市○○區○○路000巷00號住處內，以玻璃球燒烤吸食煙霧之方
    式，施用第二級毒品甲基安非他命1次。嗣於108年7月11日
    因警方調查另案販毒案件，並經其同意採尿送驗，結果呈安
    非他命、甲基安非他命陽性反應，因認被告涉犯毒品危害防
    制條例第10條第2項之施用第二級毒品罪嫌等語。
二、按起訴之程序違背規定者，應諭知不受理之判決，並得不經
    言詞辯論為之，刑事訴訟法第303 條第1 款、第307 條分別
    定有明文。又對於原審諭知不受理之判決上訴時，第二審法
    院認其為無理由而駁回上訴之判決，得不經言詞辯論為之，
    刑事訴訟法第372 條亦有明文。
三、經查：
（一）被告行為後，毒品危害防制條例第20條、第23條業經修正
      ，並增訂第35條之1規定，經總統於109年1月15日公布、
      同年7月15日施行。茲就法律適用情形說明如下：
   1、毒品危害防制條例第20條第3項、第23條第2項分別修正為
      「依前項規定為觀察、勒戒或強制戒治執行完畢釋放後，
      『3年後』再犯第10條之罪者，適用前2項之規定」、「觀察
      、勒戒或強制戒治執行完畢釋放後，『3年內』再犯第10條
      之罪者，檢察官或少年法院（地方法院少年法庭）應依法
      追訴或裁定交付審理」。另增訂同條例第35條之1第2款規
      定「審判中之案件，由法院或少年法院（地方法院少年法
      庭）依修正後規定處理；依修正後規定應為不起訴處分或
      不付審理之裁定者，法院或少年法院（地方法院少年法庭
      ）應為免刑之判決或不付審理之裁定」，亦即法院就審判
      中之施用毒品案件，應依上揭修正後規定處理，合先敘明
      。
   2、觀諸毒品危害防制條例第20條第3項、第23條第2項之修法
      理由略以：施用毒品者具「病患性犯人」之特質，並參諸
      世界各國之醫療經驗及醫學界之共識，咸認施用毒品成癮
      者，其心癮甚難戒除，如觀察、勒戒或強制戒治執行完畢
      釋放後，3年後始再有施用第一級、第二級毒品之行為者
      ，足見其有戒除毒癮之可能，宜再採以觀察、勒戒方式戒
      除其身癮及以強制戒治方式戒除其心癮之措施，為能放寬
      觀察、勒戒或強制戒治制度之適用時機，以協助施用者戒
      除毒癮，爰修正第20條第3項、第23條第2項等語。可知本
      次修法對於施用毒品者施以觀察勒戒、強制戒治，或依法
      追訴（或裁定交付審理）之適用範圍，係確立初犯為具「
      病患性犯人」之特質應先經一完整之醫療處置，3年內再
      犯者應依法追訴（或裁定交付審理），3年後再犯則裁定
      觀察勒戒，殆無疑義。但對於3犯（或3犯以上）再度施用
      毒品之時間，距最近1次觀察、勒戒或強制戒治執行完畢
      釋放後已逾3年者，究應適用同條例第20條第3項抑或第23
      條第2項處理，本次修法並未明確規定。
   3、惟基於罪刑法定之明確性原則、法律之文義解釋，參諸觀
      察勒戒等治療處置，乃結合醫師、觀護人、社工心理諮商
      等不同領域之專業人員參與之保安處分措施，其目的無非
      希望施用毒品者能戒除毒癮、重新塑造生活紀律，改變其
      病態行為，此與刑罰之執行並不相同，尚無法以刑罰補充
      或替代上開醫療處置之特性；即在憲法保障人民之人身自
      由、生存權、健康權等基本人權之規範下，由國家在資源
      許可範圍內，協助施用毒品者戒毒俾復歸社會，對於經監
      獄監禁處遇後仍再犯之施用毒品者，亦應恢復以機構內、
      外之治療協助其戒除毒癮（最高法院109年度台上字第324
      0號、第4105號判決同斯旨）。準此，除檢察官優先適用
      毒品危害防制條例第24條命附條件緩起訴處分處遇（不論
      幾犯，亦無年限）外，對於①施用毒品初犯者，即應適用
      第20條第1項、第2項為機構內之觀察、勒戒或強制戒治；
      ②若於該等機構內處遇執行完畢釋放後，於「3年內再犯」
      者，依第23條第2項規定應依法追訴；③倘於「3年後再犯
      」者，自應回歸到傳統醫療體系機構內重為觀察、勒戒或
      強制戒治之治療。申言之，毒品危害防制條例第20條第3
      項規定所謂「3年後再犯」，只要本次再犯（不論修正施
      行前、後）距最近一次觀察、勒戒或強制戒治執行完畢釋
      放，已逾3年者即該當之，不因其間有無犯第10條之罪經
      起訴、判刑或執行而受影響，此乃最高法院刑事大法庭10
      9年度台上大字第3826號裁定要旨所揭櫫。
（二）依下列說明，本件符合「初犯」之情形，檢察官依法不得
      追訴，其誤向原審法院聲請簡易判決處刑，起訴之程序當
      然違背法律規定，自應諭知不受理之判決：　　
   1、被告於108年6月30日晚上11時許，在臺南市○○區○○路000
      巷00號住處內，以玻璃球燒烤吸食煙霧之方式，施用第二
      級毒品甲基安非他命1次，為警查獲後，經臺灣臺南地方
      檢察署（下稱臺南地檢署）檢察官以108年毒偵字第2289
      號為附命戒癮治療之緩起訴處分，被告於緩起訴期間應遵
      守及履行之事項為：（1）至臺南地檢署指定之戒癮治療
      機構，接受戒癮治療，至完成戒癮治療為止，期間1年。
      （2）遵守戒癮治療機構之指定日期，前往接受藥物治療
      、心理治療或社會復健治療。（3）應於緩起訴期間起算
      日起，至緩起訴屆滿前4個月止，定期向觀護人報到，除
      接受臺南地檢署觀護人不定期之尿液檢驗，檢驗結果須呈
      陰性反應，並接受毒品危害防制中心與觀護人之共同輔導
      。該緩起訴處分於108年11月22日確定，經臺南地檢署檢
      察官指定戒癮治療之起迄日為自108年11月22日起至109年
      11月21日止。惟被告於緩起訴處分期間內，因數度在臺南
      地檢署採尿送驗，結果均呈毒品陽性反應，而有違背預防
      再犯所為之必要命令之情形，經檢察官於109年6月23日撤
      銷緩起訴處分，並提起本件聲請簡易判決處刑等情，有臺
      南地檢署檢察官108年度毒偵字第2289號緩起訴處分書、1
      09年度撤緩字第400號撤銷緩起訴處分書、緩起訴處分命
      令通知書及臺灣高等法院被告前案紀錄表各1份在卷可稽
      。
   2、現行毒品危害防制條例對於施用第一級或第二級毒品罪者
      ，進入司法程序之戒癮治療方式，係採取「觀察、勒戒或
      強制戒治」與「附命完成戒癮治療之緩起訴處分」雙軌制
      ，其目的同在給予施用毒品者戒毒自新機會。是以，被告
      既同意參加「戒癮治療」，並由檢察官採行「附命緩起訴
      」方式，且完成「附命緩起訴」所採用之戒癮治療，事實
      上已接受等同「觀察、勒戒或強制戒治」執行完畢釋放之
      處遇（最高法院109年度台非字第76號判決意旨參照）。
      反之，縱經檢察官為附命完成戒癮治療之緩起訴處分，若
      被告未完成戒癮治療，即無從視為事實上已經「觀察、勒
      戒或強制戒治」執行完畢，仍有觀察、勒戒及強制戒治制
      度之適用，俾利以機構內之處遇方式協助其戒除毒癮，檢
      察官亦得為不同條件或期限之緩起訴處分。參之修正後毒
      品危害防制條例第24條第2項規定之立法理由，立法者意
      在使緩起訴處分之適用在毒品案件與一般刑事案件能相互
      一致，避免適用法律發生齟齬，及就施用毒品之「病患性
      犯人」，於雙軌制治療之其中一軌「附命戒癮治療等條件
      之緩起訴處分」，因情事變更等因素，致未能完成（撤銷
      緩起訴）時，能回歸另一治療之軌道即「觀察勒戒、強制
      戒治」之程序，以達成國家對國民之照護義務。從而，修
      正後毒品危害防制條例第24條第2項所規定，緩起訴處分
      經撤銷後之後續程序，雖因上揭立法之瑕疵，及行政院未
      適時訂定施行日期，造成施用毒品之「病患性犯人」，依
      毒品危害防制條例第24條第2項規定，無法接受國家治療
      照護之漏洞，自應依前述修法意旨，回復一般法律適用原
      則，依刑事訴訟法第253條第3第1項之規定（本條項規定
      為毒品危害防制條例第24條第2項之一般規定，當特別法
      之毒品危害防制條例第24條第2項規定，因前述事由，衍
      生法律適用之漏洞時，自應由原一般規定補充之），由檢
      察官審視具體案件繼續偵查或起訴。
   3、本件檢察官聲請簡易判決處刑所載被告施用第二級毒品之
      時間為108年6月30日，被告在此之前未曾因施用毒品罪，
      經觀察、勒戒或強制戒治，係屬「初犯」，亦有臺灣高等
      法院被告前案紀錄表附卷可按。被告雖於本案中曾經檢察
      官為上開附命緩起訴處分在案，然被告實際上並未完成戒
      癮治療，自難等同曾接受「觀察、勒戒或強制戒治」執行
      完畢視之，是以，被告犯本案施用第二級毒品犯行前，未
      受任何觀察、勒戒或強制戒治之執行，自應由檢察官重啟
      處遇程序，而非逕予起訴。
（三）本件被告係於新法施行前為本件犯行，惟檢察官於新法施
      行後之109年8月31日始聲請簡易判決處刑，原審法院收文
      戳章在卷可證（見原審簡字卷第7頁）。依據前開說明，
      是本件於新法施行後，本件應依毒品危害防制條例第24條
      規定，由檢察官基於一次性之整體規劃而重啟處遇程序，
      視被告個案情形，是否適合「觀察、勒戒或強制戒治」或
      給予「附命完成戒癮治療緩起訴處分」之機會。檢察官逕
      予聲請簡易判決處刑，法院無從替代檢察官為上開合義務
      性之裁量處遇，應認本件聲請簡易判決程序違背規定，且
      無從補正，法院應不能為實體審理及判決，應依刑事訴訟
      法第303條第1款規定諭知不受理判決。故原審以相同認定
      ，不經言詞辯論，而逕行諭知不受理判決，自無違誤。
四、駁回上訴之理由：
（一）檢察官上訴意旨略以：被告既同意參加戒癮治療，由檢察
      官採行「附命緩起訴」方式，此後「附命緩起訴」經撤銷
      ，自不能改採「觀察、勒戒或強制戒治」方式，重啟處遇
      程序；是毒品危害防制條例第24條乃一般刑事訴訟程序之
      例外規定，屬刑事訴訟法第1條第1項規定之「其他法律所
      定之訴訟程序」；該條第2項規定「前項緩起訴處分，經
      撤銷者，檢察官應依法訴追」，已明示施用毒品案件經撤
      銷緩起訴處分後之法律效果為「依法訴追」，此乃因被告
      等同事實上已接受「觀察、勒戒」之處遇，惟其竟未能履
      行該條件，自應於撤銷緩起訴處分後就前案依法起訴，而
      無再聲請觀察、勒戒之必要等語，原審判決公訴不受理，
      自有未洽，爰依刑事訴訟法第344條第1項、第361條提起
      上訴云云。
（二）然查：
   1、修正前毒品危害防制條例第24條第1項明定「本法第20條
      第1項及第23條第2項之程序，於檢察官先依刑事訴訟法第
      253條之1第1項、第253條之2之規定，為附命完成戒癮治
      療之緩起訴處分時，或於少年法院（地方法院少年法庭）
      認以依少年事件處理法程序處理為適當時，不適用之」，
      亦即檢察官對施用毒品之被告得為「附命緩起訴」，而排
      除觀察、勒戒等處遇及起訴規定之適用，而檢察官得為「
      附命緩起訴」處分之對象，當包括「初犯及3年後再犯」
      、「3年內再犯」之施用毒品者。若上開「附命緩起訴」
      經撤銷時，自應回復為原緩起訴處分不存在時之狀態，檢
      察官仍應依修正後毒品危害防制條例第20條第1項或第23
      條第2項之規定，分別視其為「初犯及3年後再犯」或「3
      年內再犯」之施用毒品者，而決定適用觀察、勒戒等處遇
      或起訴之程序。至修正前同條例第24條第2項規定：「前
      項緩起訴處分（即附命緩起訴），經撤銷者，檢察官應『
      依法追訴』」，法文既非「依法起訴」，並參考刑事訴訟
      法第1條第1項規定：「犯罪，非依本法或『其他法律』所定
      之訴訟程序，不得『追訴』、處罰」，且「刑罰」及「保安
      處分」同為犯罪之法律效果，則「依法追訴」，除指檢察
      官適用刑事訴訟法所定之起訴程序外，尚包括修正前（後
      ）毒品危害防制條例第20條第1項所定觀察、勒戒程序。
      此與修正後毒品危害防制條例第23條第2項規定「觀察、
      勒戒或強制戒治執行完畢釋放後，3年內再犯第10條之罪
      者，檢察官或少年法院（地方法院少年法庭）應『依法追
      訴』或裁定交付審理。」因與同條例第20條第3項配合之結
      果（即觀察、勒戒等處遇執行完畢釋放後，3年後再犯第1
      0條之罪，始得重行觀察、勒戒），所稱「依法追訴」，
      無從包括聲請觀察、勒戒者有別，尚不得援引修正後毒品
      危害防制條例第23條第2項之規定，而謂修正前毒品危害
      防制條例第24條第2項之「依法追訴」，必需排除修正後
      毒品危害防制條例第20條聲請觀察、勒戒規定之適用。且
      修正前毒品危害防制條例第24條第2項所稱「緩起訴處分
      」經撤銷者，其撤銷原因非一，若係因違法或不當經再議
      程序，由上級檢察機關撤銷時，本應回復未為緩起訴處分
      前之狀態，由檢察官續行偵查，視個案之證據，為適當之
      處分，要不得強解為應「依法起訴」，認無再次聲請法院
      裁定觀察、勒戒之必要（最高法院109年度台上大字第353
      6號提案裁定之肯定說見解及撤銷提案裁定之理由參照）
      。
   2、依前揭說明，被告先前之附命完成戒癮治療之緩起訴既經
      撤銷，其戒癮治療即未完成，尚難以等同曾受「觀察、勒
      戒或強制戒治」執行完畢視之，則本件被告初犯施用毒品
      犯行，且未曾受有「觀察、勒戒或強制戒治」等處遇，自
      應回復未為緩起訴處分前之狀態，由檢察官重啟處遇程序
      ，尚不得援引修正後毒品危害防制條例第23條第2項之規
      定，而謂修正前毒品危害防制條例第24條第2項之「依法
      追訴」，必需排除修正後毒品危害防制條例第20條聲請觀
      察、勒戒規定之適用。
（三）準此，檢察官執前詞提起上訴，並非可採，其上訴為無理
      由，爰不經言詞辯論，駁回其上訴。
據上論斷，應依刑事訴訟法第368條、第372條，判決如主文。
本案經臺灣臺南地方檢察署檢察官郭文俐聲請以簡易判決處刑及
提起上訴。
中　　華　　民　　國　　110 　年　　3 　　月　　23　　日
                  刑事第四庭    審判長法  官  郭玫利
                                      法  官  蔡廷宜
                                      法  官  曾子珍
以上正本證明與原本無異。
不得上訴。
　　　　　　　　　　　　　　　　　　　書記官  李淑惠　　
中　　華　　民　　國　　110 　年　　3 　　月　　23　　日